臺灣臺中地方法院民事判決
110年度訴字第160號
原      告  臺中市神岡區農會

法定代理人  姚文榮    
訴訟代理人  尤雯雯律師
被      告  李惠龍    
            張素貞    
            張國義    
            張正育    
            林義吉    
            蔡松柏    
            徐志魁    
            林信樺    
            羅正勝    
            劉冠宏    
            劉一賢    
            吳崇暉    
            曾祥英    
共      同
訴訟代理人  林家進律師
被      告  林澄輝    
上列當事人間請求拆屋還地事件，經本院於民國111年9月12日言
詞辯論終結，判決如下：
主    文
一、被告李惠龍應將門牌號碼臺中市○○區○○路000號之建物坐落
    臺中市○○區○○段00000000地號土地上，如附圖之寅，面積2.
    81平方公尺之部分拆除，並將占用之土地返還予原告。
二、被告張素貞應將門牌號碼臺中市○○區○○路000號之建物坐落
    臺中市○○區○○段00000000地號土地上，如附圖之丑，面積3.
    32平方公尺之部分拆除，並將占用之土地返還予原告。
三、被告張國義應將門牌號碼臺中市○○區○○路000號之建物坐落
    臺中市○○區○○段00000000地號土地上，如附圖之子，面積3
    平方公尺之部分拆除，並將占用之土地返還予原告。
四、被告林澄輝應將門牌號碼臺中市○○區○○路000號之建物坐落
    臺中市○○區○○段00000000地號土地上，如附圖之癸，面積2.
    6平方公尺之部分拆除，並將占用之土地返還予原告。
五、被告張正育應將門牌號碼臺中市○○區○○路000號之建物坐落
    臺中市○○區○○段00000000地號土地上，如附圖之壬，面積2.
    95平方公尺之部分拆除，並將占用之土地返還予原告。
六、被告林義吉應將門牌號碼臺中市○○區○○路000號之建物坐落
    臺中市○○區○○段00000000地號土地上，如附圖之辛，面積2.
    84平方公尺之部分拆除，並將占用之土地返還予原告。
七、被告蔡松柏應將門牌號碼臺中市○○區○○路000號之建物坐落
    臺中市○○區○○段00000000地號土地上，如附圖之庚，面積2.
    75平方公尺之部分拆除，並將占用之土地返還予原告。
八、被告徐志魁應將門牌號碼臺中市○○區○○路000號及324號之建
    物坐落臺中市○○區○○段00000000地號土地上，如附圖己，面
    積5.36平方公尺之部分拆除，並將占用之土地返還予原告。
九、被告林信樺應將門牌號碼臺中市○○區○○路000號之建物坐落
    臺中市○○區○○段00000000地號土地上，如附圖戊1及戊2，面
    積合計2.71平方公尺（戊1部分2.66平方公尺、戊2部分0.05
    平方公尺）之部分拆除，並將占用之土地返還予原告。
十、被告羅正勝應將門牌號碼臺中市○○區○○路000號之建物坐落
    臺中市○○區○○段00000000地號土地上，如附圖之丁，面積2.
    57平方公尺之部分拆除，並將占用之土地返還予原告。
十一、被告劉冠宏應將門牌號碼臺中市○○區○○路000號之建物坐
      落臺中市○○區○○段00000000地號土地上，如附圖之丙，面
      積2.5平方公尺之部分拆除，並將占用之土地返還予原告
      。
十二、被告劉一賢應將門牌號碼臺中市○○區○○路000號之建物坐
      落臺中市○○區○○段00000000地號土地上，如附圖之乙，面
      積2.62平方公尺之部分拆除，並將占用之土地返還予原告
      。
十三、被告吳崇暉、曾祥英應將門牌號碼臺中市○○區○○路000號
      之建物坐落臺中市○○區○○段00000000地號土地上，如附圖
      之甲，面積1.73平方公尺之部分拆除，並將占用之土地返
      還予原告。
十四、被告李惠龍應給付原告新臺幣9,104元，及自民國110年1
      月12日起至清償日止，按週年利率百分之5計算之利息，
      暨自同日起至遷讓返還坐落臺中市○○區○○段00000000地號
      土地予原告之日止，按月給付原告新臺幣151元。
十五、被告張素貞應給付原告新臺幣1萬756元，及自民國110年1
      月12日起至清償日止，按週年利率百分之5計算之利息，
      暨自同日起至遷讓返還坐落臺中市○○區○○段00000000地號
      土地予原告之日止，按月給付原告新臺幣179元。
十六、被告張國義應給付原告新臺幣9,720元，及自民國110年1
      月12日起至清償日止，按週年利率百分之5計算之利息，
      暨自同日起至遷讓返還坐落臺中市○○區○○段00000000地號
      土地予原告之日止，按月給付原告新臺幣162元。
十七、被告林澄輝應給付原告新臺幣8,424元，及自民國110年1
      月12日起至清償日止，按週年利率百分之5計算之利息，
      暨自同日起至遷讓返還坐落臺中市○○區○○段00000000地號
      土地予原告之日止，按月給付原告新臺幣140元。
十八、被告張正育應給付原告新臺幣9,558元，及自民國110年1
      月12日起至清償日止，按週年利率百分之5計算之利息，
      暨自同日起至遷讓返還坐落臺中市○○區○○段00000000地號
      土地予原告之日止，按月給付原告新臺幣159元。
十九、被告林義吉應給付原告新臺幣9,201元，及自民國110年1
      月12日起至清償日止，按週年利率百分之5計算之利息，
      暨自同日起至遷讓返還坐落臺中市○○區○○段00000000地號
      土地予原告之日止，按月給付原告新臺幣153元。
二十、被告蔡松柏應給付原告新臺幣8,910元，及自民國110年1
      月26日起至清償日止，按週年利率百分之5計算之利息，
      暨自同日起至遷讓返還坐落臺中市○○區○○段00000000地號
      土地予原告之日止，按月給付原告新臺幣148元。
二十一、被告徐志魁應給付原告新臺幣1萬6,524元，及自民國11
        0年1月12日起至清償日止，按週年利率百分之5計算之
        利息，暨自同日起至遷讓返還坐落臺中市○○區○○段0000
        0000地號土地予原告之日止，按月給付原告新臺幣275
        元。
二十二、被告林信樺應給付原告新臺幣8,780元，及自民國110年
        1月24日起至清償日止，按週年利率百分之5計算之利息
        ，暨自同日起至遷讓返還坐落臺中市○○區○○段00000000
        地號土地予原告之日止，按月給付原告新臺幣146元。
二十三、被告羅正勝應給付原告新臺幣8,326元，及自民國110年
        1月24日起至清償日止，按週年利率百分之5計算之利息
        ，暨自同日起至遷讓返還坐落臺中市○○區○○段00000000
        地號土地予原告之日止，按月給付原告新臺幣138元。
二十四、被告劉冠宏應給付原告新臺幣8,100元，及自民國110年
        1月12日起至清償日止，按週年利率百分之5計算之利息
        ，暨自同日起至遷讓返還坐落臺中市○○區○○段00000000
        地號土地予原告之日止，按月給付原告新臺幣135元。
二十五、被告劉一賢應給付原告新臺幣8,488元，及自民國110年
        1月12日起至清償日止，按週年利率百分之5計算之利息
        ，暨自同日起至遷讓返還坐落臺中市○○區○○段00000000
        地號土地予原告之日止，按月給付原告新臺幣141元。
二十六、被告吳崇暉、曾祥英應給付原告新臺幣5,605元，及均
        自民國110年1月24日起至清償日止，按週年利率百分之
        5計算之利息，暨均自同日起至遷讓返還坐落臺中市○○
        區○○段00000000地號土地予原告之日止，按月給付原告
        新臺幣93元。
二十七、原告其餘之訴駁回。
二十八、訴訟費用由被告負擔百分之99，餘由原告負擔。
二十九、本判決原告勝訴部分得假執行；但各被告如各以如附表
        二、三之「免假執行之擔保金額」欄所示之金額為原告
        供擔保，各得免為假執行。
三十、原告其餘假執行之聲請駁回。　
    事實及理由
壹、程序方面：
一、按當事人之法定代理人之代理權消滅者，訴訟程序在有法定
    代理人承受其訴訟以前當然停止。第168條至第172條及前條
    所定之承受訴訟人，於得為承受時，應即為承受之聲明，民
    事訴訟法第170條、第175條第1項分別定有明文。原告之法
    定代理人原為王錦川，於民國110年3月15日變更為姚文榮，
    有臺中市政府圖記證明1份在卷可稽（見本院卷第307頁），
    姚文榮於110年4月19日聲明承受訴訟（見本院卷第305頁）
    ，於法並無不合，應予准許。
二、按訴狀送達後，原告不得將原訴變更或追加他訴。但請求之
    基礎事實同一、擴張或減縮應受判決事項之聲明者，不在此
    限，民事訴訟法第255條第1項但書第2、3款分別定有明文。
    本件原告以被告所有之建物占用原告所有坐落臺中市○○區○○
    段00000000地號土地（下稱系爭土地）上，依民法第767條
    第1項前段、中段及第179條規定起訴請求被告將建物拆除並
    返還占用土地，及給付相當於租金之不當得利，原聲明如附
    表一「原起訴聲明」欄所示（不列已經撤回之部分），並表
    示拆除之土地面積以實測為準（見本院卷第13至19頁）嗣後
    具狀變更訴之聲明為如附表二「變更後聲明」欄所示（其中
    變更後聲明第八項之拆除面積，原告變更聲明時雖仍僅聲明
    拆除5.1平方公尺，惟測量後認實際占用面積為5.36平方公
    尺，爰依原告之聲請將拆除面積依實測結果予以調整），原
    告變更聲明之訴訟標的相同、基礎事實同一，並按鑑定結果
    更正請求之範圍，屬於擴張或減縮應受判決事項之聲明，於
    法自無不合，應予准許。
貳、實體方面：
一、原告主張：緣原告所有之系爭土地與被告所有之土地相鄰，
    被告並於渠等所有之土地上興建建物，惟被告有將渠等之建
    物越界建築於系爭土地上之情形，且迄今仍未拆除，爰依民
    法第767條第1項前段、中段、第179條之規定提起本件訴訟
    請求被告拆屋還地並給付相當於租金之不當得利等語，並聲
    明：如附表二「變更後聲明」欄所示。
二、被告抗辯：
　㈠林澄輝部分：林澄輝所建造之房屋並未占用系爭土地，且該
    房屋建造當時，原告尚未將緊鄰該房屋之坐落臺中市○○區○○
    段00000地號土地（下稱767-4地號土地）賣給電信局，而在
    該地點辦公之員工每日上下班時，對於該房屋與767-4地號
    土地的界線並無任何異議。原告時至今日才指摘林澄輝之房
    屋越界占用其自767-4地號土地所分割出之系爭土地而請求
    拆除，惟依民法第796條第1項規定，已不得請求拆除。況且
    ，林澄輝之房屋寬度僅4公尺，縱占用系爭土地，面積亦甚
    小。再者，系爭土地之寬度僅0.5至0.6公尺，屬於狹長之畸
    零地，不可能為任何利用，是原告向被告請求相當於租金之
    不當得利並無理由，縱有理由，原告主張以申報總價年息百
    分之10為計算標準，亦屬過高等語，並聲明：1.原告之訴駁
    回。2.願供擔保，請准宣告免為假執行。
　㈡李惠龍、張素貞、張國義、張正育、林義吉、蔡松柏、徐志
    魁、林信樺、羅正勝、劉冠宏、劉一賢、吳崇暉及曾祥英（
    以下合稱李惠龍等13人）部分：
　1.拆屋還地部分：
　　李惠龍等13人不爭執系爭土地為原告所有，且李惠龍等13人
    之建物增建部分，有部分逾越地界占用系爭土地之事實。然
    而，系爭土地係於69年8月29日自767-4地號土地分割而出，
    且為狹長之畸零地；又原告於70年7月4日將767-4地號土地
    出售予中華民國，再輾轉辦理所有權移轉登記予中華電信股
    份有限公司。衡情，原告顯係於計畫出售分割前之767-4地
    號土地時，發現該土地南緣有被告之建物逾越地界，故將該
    土地南緣界線向北平行移動至各越界建築之最北緣為止，分
    割出系爭土地，再將分割後之767-4地號土地出售予中華民
    國。可見原告應係於69年間即已知悉被告建物逾越地界之事
    實，是本件依民法第796條第1項，原告自不得請求拆屋還地
    。縱認本件與民法第796條第1項規定不合，仍有民法第796
    條之1第1項本文規定之適用，蓋系爭土地乃狹長之畸零地，
    又遭767-4地號土地與被告所有各土地包夾成為袋地，縱拆
    除被告建物之越界部分，原告仍然無法利用系爭土地，拆屋
    還地不能達成「地盡其利」之公共利益，卻損及被告各建物
    之完整性，影響被告居住安寧，且拆除成本恐將超過越界土
    地之價值，是應斟酌公共利益及當事人利益，准被告免予拆
    除。
　2.相當於租金之不當得利部分：
　　李惠龍等13人不爭執原告以系爭土地之申報地價新台幣（下
    同）6,480元作為計算相當於租金之不當得利的計算標準。
    惟系爭土地利用價值甚低已如前述，且被告之各建物結構多
    為鐵皮建物或磚造建物，又為平房或棚架，衡情僅為低度利
    用，是原告主張以申報總價年息百分之10作為計算標準，顯
    然過高，應減為百分之1，始為適當等語，並聲明：⑴原告之
    訴駁回。⑵願供擔保，請准宣告免為假執行。
　㈢張國義另抗辯：內政部國土測繪中心進行本件鑑定後，並未
    給予被告量測點的計算程式、計算結果等相關資訊，且其鑑
    定所依據之QW4及Q10圖根點並不符合都市計畫樁鋼釘規格，
    亦不可能有樁位座標表，自不得以此違法之鑑定結果證明被
    告有占用原告之土地等語，並聲明：1.原告之訴駁回。2.願
    供擔保，請准宣告免為假執行。
三、得心證之理由：
  ㈠拆屋還地部分：
　1.按所有人對於無權占有或侵奪其所有物者，得請求返還之；
    對於妨害其所有權者，得請求除去之，民法第767條第1項前
    段、中段分別定有明文。次按以無權占有為原因，請求返還
    所有物之訴，被告對原告就其物有所有權存在之事實無爭執
    ，而僅以非無權占有為抗辯者，原告於被告無權占有之事實
    ，無舉證責任，被告應就其取得占有，係有正當權源之事實
    證明之；如不能證明，則應認原告之請求為有理由（最高法
    院72年度台上字第1552號判決意旨參照）。本件原告以無權
    占有為原因，本於民法第767條第1項前段、中段之法律關係
    ，請求被告將如附表二「變更後聲明」欄第一至十三項所示
    之建物拆除，並將系爭土地返還予原告，業據原告提出系爭
    土地之土地登記第一類及第二類謄本各1份、李惠龍之建物
    登記第一類謄本1份、系爭土地之複丈成果圖1份、現場照片
    4張、被告之土地登記第三類謄本共13份、被告之建物登記
    第三類謄本共13份為證（見本院卷第41頁至71頁、第85至10
    3頁、第159至161頁），並經本院於110年11月5日會同兩造
    及內政部國土測繪中心人員至現場勘驗測量，此有勘驗筆錄
    1份、內政部國土測繪中心111年1月7日測籍字第1111560017
    號函暨所附之鑑定書1份、鑑定圖㈠、㈡各1份在卷可稽（見本
    院卷第379至第387頁）。徐志魁為門牌號碼臺中市○○區○○路
    000號、324號未辦理保存登記建物之事實上處分權人，而劉
    冠宏則為門牌號碼臺中市○○區○○路000號未辦理保存登記建
    物之事實上處分權人之事實，為兩造所不爭執，且前開土地
    及建物謄本亦得證明其餘被告為如附表二「變更後聲明」欄
    第一至七、九至十、十二至十三項所示建物之所有權人，是
    被告均有拆除越界建築之權限，堪以認定。細繹上開系爭土
    地之土地登記第一類及第二類謄本、李惠龍之建物登記第一
    類謄本、系爭土地之複丈成果圖、現場照片、被告之土地登
    記第三類謄本、被告之建物登記第三類謄本、鑑定書及鑑定
    圖，堪認被告之建物均確實有如附圖所示部分已越界占用系
    爭土地之情事。
　2.按土地所有人建築房屋非因故意或重大過失逾越地界者，鄰
    地所有人如知其越界而不即提出異議，不得請求移去或變更
    其房屋，民法第796條第1項前段定有明文。次按土地所有人
    建築房屋逾越疆界者，鄰地所有人如知其越界而不即提出異
    議，不得請求移去或變更其建築物，固為民法第796條所明
    定，惟主張鄰地所有人知其越界而不即提出異議者，應就此
    項事實負舉證責任（最高法院82年度台上字第1799號民事判
    決意旨參照）。被告雖抗辯原告係於計畫出售分割前之767-
    4地號土地時，發現被告越界建築之事實，故特將767-4地號
    土地分割出系爭土地後再出售，可見原告應早已知悉被告之
    建物逾越地界之事實，自不得請求拆屋還地等語。惟查，雖
    然系爭土地係於69年8月29日分割自767-4地號土地之事實，
    有系爭土地之土地登記第一類謄本1份在卷可參（見本院卷
    第159頁），堪以認定。然分割土地後出售之原因多端，可
    能係承購者所需土地面積較小，而配合承購者之需求先予以
    分割，不得僅因原告於斯時分割之土地經界接近被告之各建
    築物邊緣而逕推認原告早已知悉被告越界建築之情事。再者
    ，民法第796條第1項以土地所有人建築房屋非因故意或重大
    過失逾越地界為前提，被告對此部分之事實亦未舉證，故被
    告此一抗辯，要屬無據。
　3.按土地所有人建築房屋逾越地界，鄰地所有人請求移去或變
    更時，法院得斟酌公共利益及當事人利益，免為全部或一部
    之移去或變更。但土地所有人故意逾越地界者，不適用之，
    民法第796條之1第1項前段定有明文。次按如土地所有人因
    重大過失逾越地界建築房屋，或雖無重大過失，但鄰地所有
    人已知其越界而即時提出異議，因不該當於該規定之要件，
    鄰地所有人對於無權占有其土地之土地所有人房屋，本得依
    民法第767條第1項規定請求移去或變更其逾越地界之房屋。
    惟為免對社會經濟及當事人利益造成重大損害，民法第796
    條之1第1項賦與法院裁量權，斟酌公共利益及當事人利益，
    免為全部或一部之移去或變更（最高法院105年度台上字第5
    86號民事判決可資參照）。被告另抗辯縱本件與民法第796
    條第1項規定不合，仍應斟酌公共利益及當事人利益適用民
    法第796條之1第1項本文，准被告免予拆除等語。惟查，被
    告既已自陳渠等之各建物結構多為鐵皮建物或磚造建物，又
    為平房或棚架，僅為低度利用，則其拆除之成本自非甚鉅。
    況原告取回系爭土地後，自得選擇出售或出租他人，例如出
    售或出租予767-4地號土地之所有人以供整合利用，甚至以
    無越界建築之系爭土地設定抵押權向他人貸款，相較於有越
    界建築之現狀，亦得獲得較佳之貸款條件。經比較衡量原告
    利用系爭土地之利益，顯然大於被告因拆除越界建築所受之
    損失，本院依利益衡量原則加以審酌後，認被告此一抗辯並
    無理由。
　4.按「圖根點」為應用測量控制點種類之一，是依據內政部布
    設的基本控制點，及各縣市自行布設的加密控制點，採用導
    線測量、衛星定位測量等方式測設小範圍之固定參考點，即
    稱為「圖根點」。藉由觀測圖根點與土地界線間的相對關係
    ，即可獲得正確的土地空間範圍與坐標，即「土地鑑界」成
    果（參臺北市政府地政局網站《圖根點是什麼？跟您我的關
    係？》一文之說明，https://land.gov.taipei/News_Conten
    t.aspx?n=0ABE9F8A3E5B75C2&sms=00000000BBE4C5F6&s=9CF
    607720EDA10B0）。張國義雖抗辯內政部國土測繪中心進行
    本件鑑定後，並未提供相關資訊，且其鑑定所憑之QW4及Q10
    圖根點不符合都市計畫樁鋼釘規格，亦不可能有樁位座標表
    ，自不得以此違法之鑑定結果證明被告有占用原告之土地等
    語。惟查，本院於111年5月27日以中院平民簡110訴160字第
    1119006554號函詢問內政部國土測繪中心關於如附圖所示之
    QW4及Q10圖根點在現場有無實地標示一事，並請政部國土測
    繪中心告知該標示規格並提供照片，此有本院111年5月27日
    中院平民簡110訴160字第1119006554號函1份在卷可稽（見
    本院卷第471頁）。內政部國土測繪中心則於111年6月13日
    以測籍字第111334242號函回覆本院：「檢送QW4及Q10點位
    實地照片，實地均埋設鋼釘」等語，並檢附圖根點照片6張
    在卷可稽（見本院卷第485至487頁），是本件之鑑定作成時
    現場有實地標示之事實堪以認定。揆諸前開臺北市政府地政
    局網站之說明，圖根點之主要作用在於定位，只要其設置之
    位置無誤，則不影響鑑定結果之正確性。是以，張國義雖抗
    辯圖根點之設置規格不符合相關規定，但其位置既屬正確，
    則鑑定結果仍屬可採，張國義前開抗辯並無理由。
  5.綜上，原告依民法第767條第1項前段、中段之規定，請求被
    告將無權占用系爭土地之建物拆除，並將系爭土地返還予原
    告，為有理由，應予准許。
　㈡相當於租金之不當得利部分：
  1.按依不當得利之法則請求返還不當得利，以無法律上之原因
    而受利益，致他人受有損害為其要件，故其得請求返還之範
    圍，應以對方所受之利益為度，非以請求人所受損害若干為
    準，無權占有他人土地，可能獲得相當於租金之利益為社會
    通常之觀念，是被上訴人抗辯其占有系爭土地所得之利益，
    僅相當於法定最高限額租金之數額，尚屬可採（最高法院61
    年台上字第1695號民事判決可資參照）。查被告所有之各建
    物確有部分已越界占用系爭土地之事實，業經本院認定如前
    ，故被告自其建築開始占用系爭土地時，本無合法權源，應
    屬無法律上原因而受有利益，致原告受有損害，參照上述最
    高法院61年台上字第1695號民事判決之法律見解，原告自得
    依民法第179條之規定請求被告給付占有系爭土地相當於租
    金之不當得利。
　2.按城市地方房屋之租金，以不超過土地及其建築物申報總價
    年息百分之10為限；第97條第99條及第101條之規定，於租
    用基地建築房屋均準用之，土地法第97條第1項及第105條定
    有明文。租金之數額，除以土地申報地價為基礎外，尚須斟
    酌基地之位置、工商業繁榮之程度、承租人利用基地之經濟
    價值及所受利益等因素，作為決定。又土地法第105條租地
    建屋情形準用同法第97條第1項限制房屋租金之規定，雖僅
    限於城市地方供住宅用之房屋始有適用，但關於該規定所揭
    示以土地申報總價之一定比例計算租金數額部分，於本件計
    算相當於租金之不當得利時，仍可參酌予以計算，以求客觀
    公允。
　3.依照本院履勘時所見，系爭土地鄰近臺中市豐原區中正路，
    附近多為商業使用，有諸多診所、補習班、銀行及小吃店，
    生活機能佳，有本院製作之勘驗筆錄2份及現場照片9張在卷
    可參（見本院卷第283至295頁、第379至380-1頁），故本院
    認為應以系爭土地申報地價年息百分之10計算本件不當得利
    為適當，被告抗辯前開比例尚屬過高等語，並非足採。
　4.按租金之請求權因5年間不行使而消滅，既為民法第126條所
    明定，則凡無法律上之原因，而獲得相當於租金之利益，致
    他人受損害時，如該他人之返還利益請求權，已逾租金短期
    消滅時效之期間，對於相當於已罹於消滅時效之租金之利益
    ，即不得依不當得利之法則，請求返還。其請求權之時效期
    間，仍應依前開規定為5年，此為本院所持之見解（最高法
    院96年度台上字第2660號民事判決可供參照）。是以，原告
    依法自得請求自起訴時起回推5年之相當於租金之不當得利
    ，而如被告自原告起訴後仍未返還所占用之土地，堪認被告
    因原告受損害而受有利益之情況持續存在，故原告自亦得請
    求被告按月給付相當於租金之不當得利至被告返還土地為止
    。本件被告分別占用系爭土地如附表二「變更後之聲明」欄
    所示之面積業經本院認定如前，而系爭土地之申報地價為每
    平方公尺6,480元為兩造所不爭執，故原告得向各被告請求
    相當於租金之不當得利的數額為如附表三之「得請求相當於
    租金之不當得利數額」欄所示之金額，堪以認定。
　5.按給付有確定期限者，債務人自期限屆滿時起，負遲延責任
    。給付無確定期限者，債務人於債權人得請求給付時，經其
    催告而未為給付，自受催告時起，負遲延責任。其經債權人
    起訴而送達訴狀，或依督促程序送達支付命令，或為其他相
    類之行為者，與催告有同一之效力，民法第229條第1項、第
    2項定有明文。次按遲延之債務，以支付金錢為標的者，債
    權人得請求依法定利率計算之遲延利息。但約定利率較高者
    ，仍從其約定利率。應付利息之債務，其利率未經約定，亦
    無法律可據者，週年利率為百分之5，民法第233條第1項、
    第203條亦分別定有明文。本件原告對被告之不當得利返還
    請求權，核屬無確定期限之給付，經原告起訴迄今被告均仍
    未給付，依法當應負遲延責任。再按寄存送達，自寄存之日
    起，經10日發生效力，民事訴訟法第138條第2項定有明文。
    查本件起訴狀繕本係於110年1月11日送達李惠龍、張素貞、
    張國義、林澄輝、張正育、林義吉、徐志魁、劉冠宏、劉一
    賢，於110年1月25日送達蔡松柏，並於110年1月13日寄存送
    達於林信樺、羅正勝、吳崇暉及曾祥英，並於同月23日生效
    ，有本院送達證書14紙在卷可查（見本院卷第111至121頁、
    第125頁、第129至139頁、第193頁），是遲延利息應自起訴
    狀繕本送達被告之翌日起算（即李惠龍、張素貞、張國義、
    林澄輝、張正育、林義吉、徐志魁、劉冠宏、劉一賢為110
    年1月12日，蔡松柏為110年1月26日，林信樺、羅正勝、吳
    崇暉及曾祥英為110年1月24日），不得自起訴狀繕本送達被
    告之時起即起算遲延利息，是原告請求被告就回推5年之相
    當於租金之不當得利自起訴狀繕本送達被告之翌日起，按週
    年利率百分之5計算之法定遲延利息，應予准許，其餘利息
    之請求應予駁回。
四、綜上所述，原告依民法第767條第1項前段、中段及第179條
    之規定，請求判決如主文第一至二十六項所示，為有理由，
    應予准許。逾此範圍之請求，則屬無據，應予駁回。
五、本判決命被告給付金額及價額未逾50萬元，依民事訴訟法第
    389條第1項第5款規定，應依職權宣告假執行。原告聲請供
    擔保宣告假執行，僅生促請法院宣告假執行之效力，就此爰
    不予准駁之裁定。原告其餘假執行之聲請，因訴之駁回而失
    所依據，不予准許，應併予駁回。
六、本件事證已臻明確，兩造其餘攻擊或防禦方法及所提證據，
    經本院詳予斟酌後，認均不足以影響判決之結果，爰不逐一
    論駁，併予敘明。
七、訴訟費用負擔之依據：民事訴訟法第79條、第85條第1項前
    段。 
中　　華　　民　　國　　111 　年　　10　　月　　17　　日
                  民事第一庭  法  官     曹宗鼎
上正本係照原本作成。
如對本判決上訴，須於判決送達後20日內向本院提出上訴狀。如
委任律師提起上訴者，應一併繳納上訴審裁判費。
中　　華　　民　　國　　111 　年　　10　　月　　17　　日
                              書記官     曾右喬 
附表一：
項次 原起訴聲明（見本院卷第13至19頁） 一 被告李惠龍應將門牌號碼臺中市○○區○○路000號之建物坐落系爭土地上，面積2.574平方公尺之部分拆除，並將占用之土地返還予原告。 二 被告張素貞應將門牌號碼臺中市○○區○○路000號之建物坐落系爭土地上，面積3.042平方公尺之部分拆除，並將占用之土地返還予原告。 三 被告張國義應將門牌號碼臺中市○○區○○路000號之建物坐落系爭土地上，面積2.808平方公尺之部分拆除，並將占用之土地返還予原告。 四 被告林澄輝應將門牌號碼臺中市○○區○○路000號之建物坐落系爭土地上，面積2.594平方公尺之部分拆除，並將占用之土地返還予原告。 五 被告張正育應將門牌號碼臺中市○○區○○路000號之建物坐落系爭土地上，面積2.808平方公尺之部分拆除，並將占用之土地返還予原告。 六 被告林義吉應將門牌號碼臺中市○○區○○路000號之建物坐落系爭土地上，面積2.808平方公尺之部分拆除，並將占用之土地返還予原告。 七 被告蔡松柏應將門牌號碼臺中市○○區○○路000號之建物坐落系爭土地上，面積2.808平方公尺之部分拆除，並將占用之土地返還予原告。 八 被告徐志魁應將門牌號碼臺中市○○區○○路000號及324號之建物坐落系爭土地上，面積4.95平方公尺之部分拆除，並將占用之土地返還予原告。 九 被告林信樺應將門牌號碼臺中市○○區○○路000號之建物坐落系爭土地上，面積2.808平方公尺之部分拆除，並將占用之土地返還予原告。 十 被告羅正勝應將門牌號碼臺中市○○區○○路000號之建物坐落系爭土地上，面積2.808平方公尺之部分拆除，並將占用之土地返還予原告。 十一 被告劉冠宏應將門牌號碼臺中市○○區○○路000號之建物坐落系爭土地上，面積2.808平方公尺之部分拆除，並將占用之土地返還予原告。 十二 被告劉一賢應將門牌號碼臺中市○○區○○路000號之建物坐落系爭土地上，面積2.808平方公尺之部分拆除，並將占用之土地返還予原告。 十三 被告吳崇暉、曾祥英應將門牌號碼臺中市○○區○○路000號之建物坐落系爭土地上，面積6.264平方公尺之部分拆除，並將占用之土地返還予原告。 十四 李惠龍應給付原告新臺幣（下同）10萬5,019元，及自起訴狀繕本送達時起以週年利率百分之5計算之利息。 十五 張素貞應給付原告12萬4,113元，及自起訴狀繕本送達時起以週年利率百分之5計算之利息。 十六 張國義應給付原告11萬4,566元，及自起訴狀繕本送達時起以週年利率百分之5計算之利息。 十七 林澄輝應給付原告10萬5,753元，及自起訴狀繕本送達時起以週年利率百分之5計算之利息。 十八 張正育應給付原告11萬4,566元，及自起訴狀繕本送達時起以週年利率百分之5計算之利息。 十九 林義吉應給付原告11萬4,566元，及自起訴狀繕本送達時起以週年利率百分之5計算之利息。 二十 蔡松柏應給付原告11萬4,566元，及自起訴狀繕本送達時起以週年利率百分之5計算之利息。 二十一 徐志魁應給付原告20萬1,960元，及自起訴狀繕本送達時起以週年利率百分之5計算之利息。 二十二 林信樺應給付原告11萬4,566元，及自起訴狀繕本送達時起以週年利率百分之5計算之利息。 二十三 羅正勝應給付原告11萬4,566元，及自起訴狀繕本送達時起以週年利率百分之5計算之利息。 二十四 劉冠宏應給付原告11萬4,566元，及自起訴狀繕本送達時起以週年利率百分之5計算之利息。 二十五 劉一賢應給付原告11萬4,566元，及自起訴狀繕本送達時起以週年利率百分之5計算之利息。 二十六 吳崇暉、曾祥英應連帶給付原告25萬5,571元，及自起訴狀繕本送達時起以週年利率百分之5計算之利息。 二十七 願供擔保，請准宣告假執行。 
附表二：
項次 變更後聲明（見本院卷第405至411頁） 免假執行之擔保金額 一 李惠龍應將門牌號碼臺中市○○區○○路000號之建物坐落系爭土地上，如附圖之寅，面積2.81平方公尺之部分拆除，並將占用之土地返還予原告。 1萬8,208元 二 張素貞應將門牌號碼臺中市豐原區中正路336之建物坐落系爭土地上，如附圖之丑，面積3.32平方公尺之部分拆除，並將占用之土地返還予原告。 2萬1,513元 三 張國義應將門牌號碼臺中市○○區○○路000號之建物坐落系爭土地上，如附圖之子，面積3平方公尺之部分拆除，並將占用之土地返還予原告。 1萬9,440元 四 林澄輝應將門牌號碼臺中市○○區○○路000號之建物坐落系爭土地上，如附圖之癸，面積2.6平方公尺之部分拆除，並將占用之土地返還予原告。 1萬6,848元 五 張正育應將門牌號碼臺中市○○區○○路000號之建物坐落系爭土地上，如附圖之壬，面積2.95平方公尺之部分拆除，並將占用之土地返還予原告。 1萬9,116元 六 林義吉應將門牌號碼臺中市○○區○○路000號之建物坐落系爭土地上，如附圖之辛，面積2.84平方公尺之部分拆除，並將占用之土地返還予原告。 1萬8,403元 七 蔡松柏應將門牌號碼臺中市○○區○○路000號之建物坐落系爭土地上，如附圖之庚，面積2.75平方公尺之部分拆除，並將占用之土地返還予原告。 1萬7,820元 八 徐志魁應將門牌號碼臺中市○○區○○路000號及324號之建物坐落系爭土地上，如附圖之己，面積5.36（原告誤寫為5.1）平方公尺之部分拆除，並將占用之土地返還予原告。 3萬4,732元 九 林信樺應將門牌號碼臺中市○○區○○路000號之建物落系爭土地上，如附圖之戊1及戊2，面積合計2.71平方公尺（戊1部分2.66平方公尺、戊2部分0.05平方公尺）之部分拆除，並將占用之土地返還予原告。 1萬7,560元 十 羅正勝應將門牌號碼臺中市○○區○○路000號之建物坐落系爭土地上，如附圖之丁，面積2.57平方公尺之部分拆除，並將占用之土地返還予原告。 1萬6,653元 十一 劉冠宏應將門牌號碼臺中市○○區○○路000號之建物坐落系爭土地上，如附圖之丙，面積2.5平方公尺之部分拆除，並將占用之土地返還予原告。 1萬6,200元 十二 劉一賢應將門牌號碼臺中市○○區○○路000號之建物坐落系爭土地上，如附圖之乙，面積2.62平方公尺之部分拆除，並將占用之土地返還予原告。 1萬6,977元 十三 吳崇暉、曾祥英應將門牌號碼臺中市○○區○○路000號之建物坐落系爭土地上，如附圖之甲，面積1.73平方公尺之部分拆除，並將占用之土地返還予原告。 1萬1,210元 十四 李惠龍應給付原告9,104元，及自起訴狀繕本送達之日起以週年利率百分之5計算之利息，並自起訴狀繕本送達之日起按月給付151元之租金予原告至返還系爭土地為止。 略 十五 張素貞應給付原告1萬756元，及自起訴狀繕本送達之日起以週年利率百分之5計算之利息，並自起訴狀繕本送達之日起按月給付179元之租金予原告至返還系爭土地為止。 略 十六 張國義應給付原告9,720元，及自起訴狀繕本送達之日起以週年利率百分之5計算之利息，並自起訴狀繕本送達之日起按月給付162元之租金予原告至返還系爭土地為止。 略 十七 林澄輝應給付原告8,424元，及自起訴狀繕本送達之日起以週年利率百分之5計算之利息，並自起訴狀繕本送達之日起按月給付140元之租金予原告至返還系爭土地為止。 略 十八 張正育應給付原告9,558元，及自起訴狀繕本送達之日起以週年利率百分之5計算之利息，並自起訴狀繕本送達之日起按月給付159元之租金予原告至返還系爭土地為止。 略 十九 林義吉應給付原告9,201元，及自起訴狀繕本送達之日起以週年利率百分之5計算之利息，並自起訴狀繕本送達之日起按月給付153元之租金予原告至返還系爭土地為止。 略 二十 蔡松柏應給付原告8,910元，及自起訴狀繕本送達之日起以週年利率百分之5計算之利息，並自起訴狀繕本送達之日起按月給付148元之租金予原告至返還系爭土地為止。 略 二十一 徐志魁應給付原告1萬6,524元，及自起訴狀繕本送達之日起以週年利率百分之5計算之利息，並自起訴狀繕本送達之日起按月給付275元之租金予原告至返還系爭土地為止。 略 二十二 林信樺應給付原告8,780元，及自起訴狀繕本送達之日起以週年利率百分之5計算之利息，並自起訴狀繕本送達之日起按月給付146元之租金予原告至返還系爭土地為止。 略 二十三 羅正勝應給付原告8,326元，及自起訴狀繕本送達之日起以週年利率百分之5計算之利息，並自起訴狀繕本送達之日起按月給付138元之租金予原告至返還系爭土地為止。 略 二十四 劉冠宏應給付原告8,100元，及自起訴狀繕本送達之日起以週年利率百分之5計算之利息，並自起訴狀繕本送達之日起按月給付135元之租金予原告至返還系爭土地為止。 略 二十五 劉一賢應給付原告8,488元，及自起訴狀繕本送達之日起以週年利率百分之5計算之利息，並自起訴狀繕本送達之日起按月給付141元之租金予原告至返還系爭土地為止。 略 二十六 吳崇暉、曾祥英應給付原告5,605元，及自起訴狀繕本送達之日起以週年利率百分之5計算之利息，並自起訴狀繕本送達之日起按月給付93元之租金予原告至返還系爭土地為止。 略 二十七 願供擔保，請准宣告假執行。 略 
附表三：
項次 得請求相當於租金之不當得利數額 免假執行之擔保金額 一 李惠龍：回推5年共9,104元（計算式：2.81×6,480×10％×5＝9,104）；按月給付151元（計算式：9,104÷5÷12＝151.7，小數點以下無條件捨去，下同）。 回推5年部分：9,104元；按月給付部分：到期部分按月151元。 二 張素貞：回推5年共1萬756元（計算式：3.32×6,480×10％×5＝1萬756）；按月給付179元（計算式：1萬756÷5÷12＝179.2）。 回推5年部分：1萬756元；按月給付部分：到期部分按月179元。 三 張國義：回推5年共9,720元（計算式：3×6,480×10％×5＝9,720）；按月給付162元（計算式：9,720÷5÷12＝162）。 回推5年部分：9,720元；按月給付部分：到期部分按月162元。 四 林澄輝：回推5年共8,424元（計算式：2.6×6,480×10％×5＝8,424）；按月給付140元（計算式：8,424÷5÷12＝140.4）。 回推5年部分：8,424元；按月給付部分：到期部分按月140元。 五 張正育：回推5年共9,558元（計算式：2.95×6,480×10％×5＝9,558）；按月給付159元（計算式：9,558÷5÷12＝159.3）。 回推5年部分：9,558元；按月給付部分：到期部分按月159元。 六 林義吉：回推5年共9,201元（計算式：2.84×6,480×10％×5＝9,201）；按月給付153元（計算式：9,201÷5÷12＝153.3）。 回推5年部分：9,201元；按月給付部分：到期部分按月153元。 七 蔡松柏：回推5年共8,910元（計算式：2.75×6,480×10％×5＝8,910）；按月給付148元（計算式：8,910÷5÷12＝148.5）。 回推5年部分：8,910元；按月給付部分：到期部分按月148元。 八 徐志魁：回推5年共1萬6,524元（計算式：5.1×6,480×10％×5＝1萬6,524）；按月給付275元（計算式：1萬6,524÷5÷12＝275.4）。被告雖實際應拆除之面積為5.36平方公尺，但原告既以5.1平方公尺為聲明請求相當於租金之不當得利之依據，且未聲明依據實際測量結果進行調整，故本院僅以5.1平方公尺計算，併此敘明。 回推5年部分：1萬6,524元；按月給付部分：到期部分按月275元。 九 林信樺：回推5年共8,780元（計算式：2.71×6,480×10％×5＝8,780）；按月給付146元（計算式：8,780÷5÷12＝146.3）。 回推5年部分：8,780元；按月給付部分：到期部分按月146元。 十 羅正勝：回推5年共8,326元（計算式：2.57×6,480×10％×5＝8,326）；按月給付138元（計算式：8,326÷5÷12＝138.7）。 回推5年部分：8,326元；按月給付部分：到期部分按月138元。 十一 劉冠宏：回推5年共8,100元（計算式：2.5×6,480×10％×5＝8,100）；按月給付135元（計算式：8,100÷5÷12＝135）。 回推5年部分：8,100元；按月給付部分：到期部分按月135元。 十二 劉一賢：回推5年共8,488元（計算式：2.62×6,480×10％×5＝8,488）；按月給付141元（計算式：8,488÷5÷12＝141.4）。 回推5年部分：8,488元；按月給付部分：到期部分按月141元。 十三 吳崇暉及曾祥英：回推5年共5,605元（計算式：1.73×6,480×10％×5＝5,605）；按月給付93元（計算式：5,605÷5÷12＝93.4）。 回推5年部分：5,605元；按月給付部分：到期部分按月93元。 
附圖：內政部國土測繪中心111年1月7日測籍字第1111560017號
函所附之鑑定圖㈠